【裁判字號】    89,訴,99
【裁判日期】    891009
【裁判案由】    重利
【裁判全文】
臺灣宜蘭地方法院刑事判決                            八十九年度訴字第九九號
    公  訴  人  臺灣宜蘭地方法院檢察署檢察官
    被      告  甲○○
    選任辯護人  石吉村
右列被告因重利案件，經檢察官提起公訴（八十九年度偵字第二一八號），本院判決
如左：
    主  文
甲○○共同乘他人急迫貸以金錢，而取得與原本顯不相當之重利，處有期徒刑參月，
如易科罰金以參佰元折算壹日。
    事  實
一、甲○○於民國八十八年三月間，與一年籍姓名不詳之成年男子，基於共同之犯意
    聯絡，以李先生之名義，散發傳單表示可以立即借貸現金，向急需借款之不特定
    人招攬，並乘該借款人急迫之際貸以金錢，適乙○○有急迫用錢之需要，見所寄
    發之傳單聯絡後，由該年籍姓名不詳之成年男子自稱為李先生，於八十八年三月
    十五日至宜蘭縣宜蘭市○○街九號乙○○之公司，借貸乙○○新台幣（下同）一
    百五十萬元，並由乙○○簽立一張五百萬元之本票供為擔保，其利息之計算方式
    以每一月收取三十萬元之利息，即月息約二十分之利息，自八十八年三月間起，
    每次均由甲○○前往收取，計自八十八年三月至七月，每月收取利息三十萬元，
    同年八月收取本金五十萬元及利息三十萬元，同年九月收取本金五十萬元及利息
    二十萬元，同年十月收取本金十萬元及利息十萬元，同年十一月收取本金二十萬
    元及利息八萬元，同年十二月預計收取本金二十萬元及利息五萬元（此部分因所
    開立票面金額二十五萬元之支票未兌現而尚未收取），取得與原本顯不相當之重
    利。嗣於八十九年一月十二日十二時五十分許，甲○○持前揭票面金額二十五萬
    元之未兌現支票至宜蘭縣宜蘭市○○街九號找乙○○討債時，為警據報後前往查
    獲，並自甲○○身上扣得前揭支票一紙。
二、案經宜蘭縣警察局宜蘭分局報由臺灣宜蘭地方法院檢察署檢察官偵查起訴。
    理  由
一、訊據被告甲○○對於曾借貸一百五十萬元予乙○○，由乙○○開立五百萬元本票
    一張，並於右揭時地前往收取與原本顯不相當之重利之事實固不否認，惟否認涉
    有重利之犯行，辯稱：傳單不是我發的，我是透過綽號「小王」之人介紹才會借
    錢給乙○○，當時是他自己願意付的，我是賣檳榔的，沒有經營地下錢莊，也沒
    有自稱李先生云云。經查右揭犯罪事實，業據被害人乙○○指訴甚詳，核與證人
    即乙○○母親鄭林彩雲於警訊時證述：甲○○來我店內很多次，每次都是來討債
    ，我兒子係向甲○○那夥人借錢，確實是哪位我不清楚，欠多少錢我不清楚，是
    從傳單看來的等語情節相符，並有支票號碼ＱＢ0000000號、發票日期為
    八十八年十二月三十日、票面金額二十五萬元之支票乙張在卷可參，復有被害人
    開立票面金額五百萬元之本票、支票號碼ＱＢ0000000號、發票日期為八
    十八年八月三十日、票面金額五十萬元之支票及支票號碼ＱＢ0000000號
    、發票日期為八十八年九月三十日、票面金額五十萬元之支票影本共三張附卷可
    證，並有傳單一紙附卷可稽。至被告所辯未發傳單而係透過「小王」介紹單純借
    錢云云，惟查被告於警訊時自承：我就是自稱李先生之人，因當時我委託朋友拿
    錢給乙○○，我在外面等，然後叫我朋友自稱李先生騙他，實際上都是我一人在
    經營等語；於偵訊時自承：八十八年三月開始，只有乙○○向我借一百五十萬元
    ，我是發傳單，每月利息三十萬元，十二月份二十五萬元支票沒有兌現，假如支
    票兌現的話，我會把五百萬元本票還他，被查獲時支票是在我身上等語，其事後
    翻異前述，稱係「小王」介紹云云，又無法說明該人之年籍資料及住址供本院查
    證，所辯顯屬事後卸責之詞，不足採信。本件事證明確，被告犯行已堪認定。
二、核被告乘他人急迫貸以金錢，而取得與原本顯不相當之重利，所為係犯刑法第三
    百四十四條之重利罪。又公訴意旨認被告係犯重利之罪為常業等語，惟查被告辯
    稱係經營檳榔生意，於警、偵訊時均陳稱僅有借貸金錢給被害人一人而已，而證
    人林銘宏到庭證述：我自八十三年十一月起至今在台中是大誠街六十八號經營冠
    伯檳榔攤，我和甲○○每人出資十萬元合夥，從下午五點至隔天早上五點，各輪
    流六小時，每月純收入約十萬元，我們各分五萬元等語，是被告辯稱非以犯重利
    罪為常業等語，應屬可採，此外復查無其他積極證據可資認定被告係以犯重利罪
    為常業，被告經查獲貸予被害人金錢而取得重利，雖構成前開罪名，然尚難據以
    認定以犯重利罪為常業，已見前述，公訴意旨漏未斟酌此點，而認被告係犯刑法
    第三百四十五條常業重利之罪名，尚有未洽，惟其基本事實同一，本院自應予以
    審理，並變更其起訴法條。被告與自稱為李先生而前往被害人處貸予金錢之年籍
    姓名不詳之成年男子間，有犯意聯絡及行為分擔，應論以共同正犯。爰審酌被告
    之犯罪手段、取得之重利額度、對被害人與社會經濟、金融秩序所生之危害、矢
    口否認犯行及犯罪後態度等一切情狀，量處如主文所示之刑，併諭知易科罰金折
    算之標準。
據上論斷，應依刑事訴訟法第二百九十九條第一項前段、第三百條，刑法第二十八條
、第三百四十四條、第四十一條，罰金罰鍰提高標準條例第一條前段、第二條，判決
如主文。
本案經檢察官林吉泉到庭執行職務
中      華      民      國    八十九    年      十      月      九      日
                                  臺灣宜蘭地方法院刑事第二庭
                                          法  官  林  俊  廷
右正本證明與原本無異。
如不服本判決，應於判決送達後十日內，向本院提出上訴狀。（應附繕本）
                                          書記官  陳  憲  文
中      華      民      國    八十九    年      十      月    十三      日
附錄法條
刑法第三百四十四條
乘他人急迫、輕率或無經驗，貸以金錢或其他物品，而取得與原本顯不相當之重利者
，處一年以下有期徒刑、拘役或科或併科一千元以下罰金。


司法院資訊處製作；財團法人民間司法改革基金會備份。
